【裁判字號】    99,訴,704
【裁判日期】    990730
【裁判案由】    遷讓房屋 等
【裁判全文】
臺灣高雄地方法院民事判決               99年度訴字第704號
原      告  丁○○
被      告  己○○
被      告  乙○○
前列二人共同
訴訟代理人  張永昌律師
當事人間請遷讓房屋等事件，本院民國99年7 月15日言詞辯論終
結，判決如下：
  主  文
被告應將坐落高雄坐落高雄市○○區○○段246-14地號土地上建
號5871即門牌號碼高雄市鼓山區○○○○路72號建物房屋遷讓交
還原告，並應給付原告自民國九十八年十月十五日起至交還前開
房屋之日止，按月以新臺幣萬貳仟貳佰肆拾肆元計算之損害金
。
訴訟費用由被告負擔。
本判決第一項於原告以新臺幣伍拾捌萬元供擔保後得假執行；被
告於以新台幣壹佰柒肆萬元為原告反供擔保後得免為假執行。
  事實與理由
一、原告主張：原告向訴外人辛○○購買其所有坐落高雄市○○
    區○○段246-14地號土地及其上建號5871即門牌號碼高雄市
    鼓山區○○○○路72號建物（下稱系爭房地），並於民國98
    年10月15日為所有權移轉登記。惟雙方簽立買賣契約時，辛○○即告知原告系爭房屋前遭被告己○○作為神壇使用，並
    由被告乙○○、丙○○為己○○輔助占有。被告等人無權占
    用系爭房地拒不遷讓，且無法律上原因而受有相當於租金之
    利益，致原告受有損害。系爭房屋98年度課稅現值為新臺幣
    （下同）173 萬6,100 元，系爭房屋所坐落前開土地於96年
    度申報地價為每平方公尺1 萬0,886 元，依此計算，被告等
    人每月應返還相當於租金之不當得利為32 ,244 元【計算式
    ：173 萬6,100 元＋（195.96平方公尺×1 萬0,886 元X10%
    ÷12）=32,244 元】。為此，爰依據民法第767 條、民法第
    179 條或第184 條第1 項前段、第185 條等規定，提起本訴
    等語。並聲明：(一)被告己○○等人應將系爭房屋遷讓返還予
    原告；並自98年10月15日起至返還前項房地之日止，按月連
    帶給付原告3萬2,244元。(二)願供擔保，請准宣告假執行。
二、被告則以：系爭房地均由被告己○○於95年6 月23日以市價
    2,900 萬元向訴外人即原所有人王吳麗慧所購買，並以借名
    方式登記予訴外人辛○○名下，雖以辛○○名義向銀行貸款
    2,400 萬元，惟該貸款均由己○○給付，並系爭房地所有權
    狀均由己○○所持有。因己○○需長期巡迴各地弘法，乃將
    系爭房屋交由被告乙○○、丙○○直接管理。辛○○意圖獲
    利，與知悉前情原告共同策劃，以調解方式，將現值高達3,
    300 萬元之系爭房地，以顯不合理低價2,530 萬元予以交易
    ，被告己○○不予承認辛○○前開無權處分，原告既非善意
    受讓人，自未取得系爭房地之所有權等語，資為抗辯。並均
    聲明：(一)原告之訴駁回。(二)願供擔保，請免為假執行。
三、兩造不爭執之事項：
  (一)原告為系爭房地登記名義所有權人。
  (二)被告己○○、乙○○未經系爭房地登記所有權人原告同意，
    占有使用系爭房地。
  (三)如認被告等人確無權占用系爭房地，對原告主張其受有相當
    於租金之損害，請求自98年10月15日起至返還系爭房地之日
    止，按月給付原告3 萬2,244元一情，無意見。
四、本件之爭點：
  (一)系爭房地之真正所有權人為何人？（即為被告等人占有使用
    系爭地有無正當權源及原告得否請求被告等人遷讓返還系爭
    房地，並請求賠償相當於租金之損害。）
  (二)承前原告請求被告等人賠償相當於租金之損害，其數額為若
    干適當？
五、本件原告是否取得所有權？
（一）、系爭房地係登記於訴外人辛○○名下，而後移轉登記於
        原告名下，此有土地及建物謄本在卷可稽，並以該房地
        向華南商業銀行設定最高限額抵押權1560萬元，故原告
        現為系爭房地之登記名義人乃可認定。
（二）、本件系爭房地縱係被告己○○以戊○○名義向原所有權
        人王吳麗慧訂購，但其以辛○○名義登記為所有權，並
        向銀行辦理抵押貸款2400萬元，購買房地之頭期款及銀
        行貸款本金利息之償還均係被告己○○所支付，但其既
        以辛○○名義登記為房地之所有權人，則辛○○對該房
        地即有使用收益處分之權，被告己○○最多只能依其與
        辛○○內部之借名契約請求辛○○返還該房地，並不能
        持之對抗第三人，更何況本件又以辛○○之名義向銀行
        貸款2400萬元，被告己○○於98年8 月之後即未再繳交
        本息，致辛○○及其報保證人庚○○之財產遭銀行假扣
        押，則辛○○本於所有權人之地位，自有權處分系爭房
        地。若被告己○○確僅係向辛○○借名登記，其為擔保
        其債權自得在系爭房地上設定抵押權等權利以資保障，
        自不得一方面將系爭房地登記於辛○○名義，並以辛○○名義辦理貸款，另一方面卻主張辛○○無權處分。
（三）、系爭房地王吳麗慧出售價格為2900萬元，登記為辛○○
        名下並由辛○○貸款2400萬元，其餘500 萬元中有200
        萬元究係辛○○入股己○○公司之200 萬元股款轉作頭
        期款或係由己○○單獨給付，均不影響系爭房地登記於
        辛○○並以其名義貸款之事實，雖95年10月至98年5 月
        間2400萬元之貸款本息均係己○○繳納直至98年6 月未
        再繳交本息，但因系爭房地乃己○○在使用，則由己○○負責繳交本息貼補租金亦非與常情不符，尚不能只因
        頭期款300 萬元或500 萬元及本息由己○○繳納即認為
        係借名契約。更何況於己○○未繳交本息後，辛○○及
        保證人庚○○之財產均被銀行假扣押，己○○又無力處
        理，且曾向二人表示房地是辛○○的，請辛○○自己賣
        掉，此業據該二人到庭証述明確（見卷第110 、118 頁
        ），並且向庚○○表示說房子如果賣了他就會搬走（卷
        119 頁），也曾和仲介洽談搬遷費二、三次以上，金額
        大約40萬元，被告己○○也有說好，此亦據仲介之證人
        甲○○到庭証述明確（見卷116 頁）。因此系爭房地從
        一開始若係被告己○○所購買則其以自己名義為所有權
        人，亦未為任何擔保動作，卻登記為辛○○名義並以之
        為貸款，其使用系爭房地自應繳納本息以為租金對價，
        而於本息未能繳納已傷及辛○○及保證人庚○○時，又
        置之不理，表示由渠等自行處理，卻又於辛○○處理後
        拒不搬遷反而主張無權處理。
（四）、原告於買受系爭房地時，該系爭房地係遭人放置神像作
        為宮廟之用，並非空屋，購買後尚須處理搬遷問題，因
        此在房屋交易市場上屬具有嫌惡狀況之房屋，又房屋之
        市場價格起伏，於97年98年間因遭金融風暴房地普遍跌
        價，而景氣轉好時房地又普遍上揚，自不能以此論彼，
        認為本件房地係賤售，且若被告己○○認為係賤售何不
        自行尋找買主買回，不但可以解決辛○○之貸款更可使
        自己已經給付之500 萬元頭期款和繳交之本息回收或減
        少損害，其捨此不為，而於事後主張賤售無權處分，其
        是否因房地上漲心有未甘，或藉機不搬而提高搬遷費用
        雖無法確定，但終究無法以現在房地之價格而認當時出
        售之價格過低而即為原告購買系爭房地為惡意之認定。
        更何況原告於購買此房地係以2530萬元成交，其為辛○○代償2400萬元之本金和未繳之利息，而且其亦向銀行
        設定最高限額1650萬元，並支付仲介費用及各項過戶稅
        費，原告並非以無對價或以顯不相當之對價而取得系爭
        房地，其信賴該房地為辛○○所有，並支出相當之對價
        而購買系爭房地，實無謂原告為惡意之餘地。
（五）、本件原告取得系爭房地已支付2530萬元之相當對價已如
        前述，雖其辦理過戶時，因辛○○無權狀而最後以調解
        之方式辦理移轉登記，但不論權狀為何人取得保管，終
        究係辛○○交予己○○，其所有權人仍為辛○○，權狀
        不過是權利之證明文件，辛○○既已將該系爭房地出賣
        予原告其自應負交付房地並辦理過戶登記之義務，辛○○與被告己○○就權狀保管占有之爭執，與辛○○應負
        之出賣人義務無關，更何況當時辛○○並未告訴原告權
        狀在己○○手中，也告訴原告交屋後被告己○○及乙○○會搬走，因為辛○○會給他們一筆搬遷費他們有答應
        要搬走，而於辛○○無法提出權狀辦理過戶時，原告很
        生氣，要求辛○○應加倍返還訂金，但因辛○○已將訂
        金拿去償還銀行利息，所以就請求調解，調解成立把房
        屋過戶給原告，占用之問題由原告解決，而在房地過戶
        後辛○○才告訴原告己○○主張房地是他的這件事，此
        均經證人辛○○到庭証述明確（見卷第112 、113 頁）
        。原告於買受系爭房地時並不知悉辛○○與己○○內部
        之關係，實難謂其有何惡意。
（六）、本件房地登記為辛○○名義並以辛○○貸款2400萬元，
        其以2530萬元之價格出售予原告並移轉過戶登記予原告
        ，辛○○為房地所有權人，乃屬有權處分，縱認辛○○
        與被告己○○間為借名關係但此乃屬該二人間之內部關
        係，尚不得對抗第3 人，更何況本件原告取得系爭房地
        業已支付相當對價，並屬善意依土地法第43條規定，亦
        應取得系爭房地之所有權。而被告二人與原告間並無任
        何占有之權源，乃屬無權占有，從而原告本於民法第76
        7 條之規定請求被告遷讓系爭房屋為有理由，應予准許
        。
六、被告二人既屬無權占有，其無法律上原因而受有利益，致原
    告無法利用系爭房屋受有相當於租金之損害，而其相當於租
    金之損害為32,244元【173 萬6100元＋（196.96平方公尺×
    1 萬0886×10％÷12）＝32,244元】此金額為兩造所不爭執
    ，被告二人共同無權占有侵害原告之所有權，從而原告本於
    民法第179 條及第184 、185 條主張被告應98年10月15日起
    至返還系爭房屋之日止，按月連帶給付原告3 萬2244元為有
    理由，應予准許。
七、原告陳明願供擔保請准宣告假執行，被告聲明願反供擔保請
    准免予假執行，經核均無不合，爰分別酌定相當金額准許之
    。
八、本件事証已明，兩造其餘攻擊防禦方法對結論不生影響，爰
    不贅述，附此敘明。
九、結論：本件原告之訴為有理由，並依民事訴訟法第78條、第
    85條第2 項、第390 條第2 項、第392 條第2 項，判決如主
    文。
中    華    民    國    99    年    7     月    30    日
                  民事第四庭法  官  陳樹村
正本係照原本作成。
如不服本判決，應於判決送達後20日內向本院提出上訴狀並表明
上訴理由，如於本判決宣示後送達前提起上訴者，應判決送達後
10日內補提上訴理由書（須附繕本）。
中    華    民    國    99    年    8     月    3     日
                            書記官  葉姿敏

司法院資訊處製作；財團法人民間司法改革基金會備份。
